臺灣高雄地方法院民事判決
111年度雄簡字第611號
原      告  連品昱  

訴訟代理人  李淑妃律師
被      告  裕富數位資融股份有限公司

法定代理人  許國興  
訴訟代理人  王旨財  

上列當事人間請求確認本票債權不存在等事件，本院於民國111
年12月6日言詞辯論終結，判決如下：
　　主    文
一、確認被告所持有如附表一所示本票，對原告之本票債權於超
    過新臺幣（下同）22萬1,394元及自民國（下同）110年11月
    29日起至清償日止，按週年利率8.85％計算之利息部分不存
    在。
二、確認被告對於原告附表二所示之借款債權於超過22萬1,394
    元及自110年11月29日起至清償日止，按週年利率8.85％計算
    之利息部分不存在。　　
三、原告其餘之訴駁回。
四、訴訟費用由被告負擔1/2，餘由原告負擔。
    事實及理由
壹、程序事項：
一、按確認法律關係之訴，非原告有即受確認判決之法律上利益
    者，不得提起之，民事訴訟法第247條第1項前段定有明文。
    所謂即受確認判決之法律上利益，係指法律關係存否不明確
    ，原告主觀上認其在法律上之地位有不安之狀態存在，此種
    不安之狀態，能以確認判決將之除去者而言。原告主張被告
    持以原告所簽發，附表一所示之本票（下稱系爭本票）向本
    院聲請裁定准許強制執行，經本院以110年度司票字第7937
    號裁定准許（下稱系爭本票裁定）在案之事實，有系爭本票
    裁定在卷可稽（見本院卷第33-34頁）。系爭本票既由被告
    持有且已行使票據權利，而原告否認系爭本票債權，顯然兩
    造就系爭本票債權存在與否已發生爭執，如不訴請確認，原
    告在私法上之地位亦將有受侵害之危險，則原告就此提起確
    認本票債權不存在之訴，即有確認之法律上利益。原告又主
    張曾於附表二所示時點各向被告借款20萬元、35萬元，附表
    二編號1所示之20萬元借款業已清償完畢、附表二編號2所示
    之借款被告僅實際交付27萬5,330元，扣除被告已清償之金
    額，借款本金僅餘19萬7,490元，且該借款並無約定利息，
    惟被告爭執系爭借款債權扣除原告已清償部分，債權餘額尚
    有45萬3,250元，且系爭借款有約定利息，兩造就系爭借款
    債權之本金、利息發生爭執，致原告在私法上之地位有受侵
    害之危險，此項危險得以確認判決除去，故原告此部分請求
    亦有受確認判決之法律上利益，合先敘明。　　
二、按訴狀送達後，原告不得將原訴變更或追加他訴。但請求之
    基礎事實同一者，不在此限，民事訴訟法第255條第1項第3
    款定有明文。查原告原起訴請求：確認被告對於原告超過22
    萬7,206元之債權不存在。經數度變更聲明後，終變更為：㈠
    、確認系爭本票之票據債權對原告不存在。㈡確認被告對於
    原告如附表二所示之債權於超過19萬7,490元之債權不存在
    。其前、後聲明之請求，均係基於同一購物分期付款申請暨
    約定書、借款及簽立本票給付之同一基礎事實，自應准許。
貳、實體事項：
一、原告主張：伊於109年9月間為向康寧生活直銷公司（下稱康
    寧公司）購買直銷貨物，故向與康寧公司合作之被告借貸20
    萬元後，後又以借新還舊之方式，再向被告借款35萬元，兩
    造間應為消費借貸之法律關係，被告卻要求以附條件買賣方
    式締約，伊因此按被告之要求填寫購物分期付款申請暨約定
    書（系爭約定書），系爭約定書記載以原告所有之二手機車
    為分期付款買賣之標的物（原告購得價款僅3萬5,000元）以
    掩飾通謀虛偽買賣之事實，又要求伊簽發系爭本票，以符合
    附條件買賣之形式書面文件，系爭附條件買賣出於通謀虛偽
    意思表示而無效，被告明知此虛偽通謀事實無債權關係而取
    得系爭本票，基礎原因關係不存在，應認系爭本票債權亦不
    存在。又原告雖曾於附表二所示時點各向被告借款20萬元、
    35萬元，附表二編號1所示之20萬元借款業已清償完畢、附
    表二編號2所示之借款35萬元，被告僅實際交付27萬5,330元
    ，又因被告僅要求原告繳納高額手續費，並無利息約定，被
    告自不得向伊請求利息，故扣除伊實際已清償之本金7萬7,8
    40元，伊僅尚欠被告之借款僅餘19萬7,490元（計算式：275
    ,330-77,840=197,490），被告仍主張原告尚欠借款金額加
    計手續費金額為45萬3,250元，並以此金額向原告求償，原
    告自得請求確認被告對於原告如附表二所示之債權於超過19
    萬7,490元之債權不存在。又退步言之，縱以被告向伊所收
    取之手續費性質上為變相之利息，以此換算，伊於109年月1
    日向被告借款20萬元部分，年利率為12％，伊於110年6月28
    日再以借新還舊方式向被告借款24萬7,330元(以被告實際交
    付金額計算)，以手續費換算利息年利率則為8.85%，每月1
    期每期清償9,065元(含本金6,484元、利息2,581元），原告
    已分別於110年7月28日、110年8月28日、110年9月28日、11
    0年10月28日，共清償4期已清償本金2萬5,936元(計算式：6
    ,484×4=25,936)，扣除伊已清償之本金2萬5,936元(計算式
    ：247,330-25,936=221,394)，伊亦僅尚積欠被告22萬1,394
    元之本金，被告對原告附表二所示之債權於超過22萬1,394
    元部分亦不存在。為此，爰依法提起本件訴訟，請求確認系
    爭本票債權不存在，及確認被告對原告如附表二所示之債權
    於於超過19萬7,490元部分亦不存在等語，並聲明：㈠、確認
    系爭本票之票據債權對原告不存在，㈡確認被告對於原告如
    附表二所示之債權於超過19萬7,490元部分不存在。
二、被告則以：伊固不爭執，兩造間並無附條件買賣契約存在之
    事實，但兩造間實際上仍有消費借貸之法律關係存在，原告
    仍應依系爭約定書分期還款，被告並得依約收取手續費及服
    務費，簽發系爭本票之原因係根據系爭約定書擔保原告應償
    還借款之金額，原告仍應依系爭約定書、本票返還借款，扣
    除原告已清償部分，原告尚欠伊之借款含應償還之手續費應
    為45萬3,250元【計算式：9,065元（即每期應償還金額）×5
    0期（剩餘期數）＝453,250元】。退步言之，縱認伊所收取
    之手續費經鈞院認定為利息，以伊向原告所收取之手續費換
    算利息，原告於109年9月1日向伊借款20萬元部分，年利率
    為12％，原告於110年6月28日再以借新還舊方式向被告借款2
    4萬7,330元(以被告實際交付金額計算)，年利率則為8.85%
    ，扣除原告已清償之4期本金及利息，原告尚積欠伊22萬1,3
    94元之本金及自110年11月29日起至清償日止，按週年利率8
    .85％計算之利息未為清償。至原告主張：系爭本票債權不存
    在、系爭借款債權於19萬7,490元之範圍不存在云云，依上
    所述，不論被告依約收取之手續費是否認定為利息，均屬無
    據等語置辯，並聲明：原告之訴駁回。
三、兩造不爭執事項：　　　　
㈠、系爭本票為原告所簽發。
㈡、被告前執系爭本票向本院聲請裁定，經本院以系爭本票裁定
    准予強制執行，上開本票裁定已告確定。
四、本件之爭點為：㈠、兩造間有無分期付款買賣契約或消費借
    貸之法律關係存在？㈡、被告對原告簽發之系爭本票債權是
    否存在？倘存在，原告是否簽發系爭本票作為借款債權之擔
    保？㈢、倘原告簽發系爭本票作為兩造間借款債權之擔保，
    被告交付原告之借款金額為若干？原告是否已清償前揭借款
    債務？經原告清償後債務金額為若干？茲分別論述如下：
㈠、兩造間有無分期付款買賣契約或消費借貸之法律關係存在？
  1.按所謂通謀為虛偽意思表示，乃指表意人與相對人互相故意
    為非真意之表示而言，故相對人不僅須知表意人非真意，並
    須就表意人非真意之表示相與為非真意之合意，始為相當，
    若僅一方無欲為其意思表示所拘束之意，而表示與真意不符
    之意思者，尚不能指為通謀而為虛偽意思表示(最高法院62
    年台上字第316號判決意旨參照）。所謂通謀虛偽意思表示
    ，係雙方通謀所為之虛偽意思表示，當然確定自始無效。是
    虛偽意思表示之當事人間，隱藏有他項真實之法律行為，就
    所為虛偽意思表示而言，因雙方當事人故意為不符真意之表
    示，欠缺效果意思，依民法第87條第1項前段規定，其意思
    表示無效，雙方當事人僅得就隱藏之法律行為而為主張，無
    復援用所虛偽意思表示之餘地。（最高法院85年度台上字88
    0號裁判意旨參照）。
  2.本件原告就其借款、簽發本票之經過始末其自承：原告先於
    109年9月向被告借貸20萬元，約定分50期清償，每期清償5,
    940元（本金4,000元、利息1,940元），原告清償7期（已清
    償本金共2萬8,000元、利息1萬3,580元）以後，尚欠本金17
    萬2,000元，嗣原告再於110年6月間向被告借款35萬元，借
    新還舊，被告只再匯款7萬5,330元予原告，累計欠款共計24
    萬7,330元，分50期清償，每期清償9,065元（本金6,484元
    、利息2,581元），原告已清償4期（已清償本金共2萬5,936
    元、利息1萬324元）以後，尚欠本金22萬1,394元。又原告
    為向被告借款應被告要求簽發系爭本票擔保本事件之借款等
    語，有原告歷次書狀、於本院陳述在卷可稽（見本院卷第25
    -27頁、第163-164頁、第211-213頁）。足見原告明知借貸
    之事實存在，業已清償11期，且自承係為擔保上開借款始自
    願簽發系爭本票。又關於簽發系爭約定書、本票之原因關係
    ，被告亦於本院陳稱：系爭約定書之性質是借款，只是分期
    還款，不是分期消費借貸，是直接借款予原告，只是要求原
    告分期還款等語（見本院卷第114頁），另參以被告所提出
    之匯款水單所示，被告係將系爭借款匯入原告帳戶，有該匯
    款水單在卷可稽（見本院卷第95頁之匯款水單），而非如一
    般分期付款買賣係匯入商品出賣人之帳戶。依兩造前揭陳述
    及證據資料所示，本件兩造就被告交付上開款項予原告及簽
    發系爭本票之原因，雖依兩造簽訂之系爭約定書雖載明分別
    為附條件買賣契約及債權讓與、分期付款買賣債權之擔保，
    惟實際上之原因關係應為原告向被告借款、原告簽發系爭本
    票以為借款之擔保，原告雖以簽訂附條件買賣契約、簽發系
    爭本票以為分期付款買賣債權之擔保顯係通謀虛偽意思表示
    ，然雙方均無分期買賣契約之真意，故兩造間所為之分期買
    賣契約係通謀虛偽意思表示，及以此為原因簽發之系爭本票
    應均屬無效，且無待於訴求撤銷，屬當然、自始無效云云，
    惟依上開說明，兩造間實際隱藏之法律行為係消費借貸及借
    款金額返還之擔保，應適用關於借款及以借款擔保為原因簽
    發本票之法律規定。
　3.依上所述，兩造間簽發系爭本票，雖簽立內容為附條件買賣
    之系爭約定書，但兩造間之附條件買賣為通謀虛偽之意思表
    示，實際隱藏之法律行為係消費借貸之法律關係，及簽發系
    爭本票以為借款擔保之法律關係。
㈡、被告對原告簽發之系爭本票債權是否存在？原告是否簽發系
    爭本票作為借款債權之擔保？　
　  查原告雖引用民法第86條所為虛偽表意抗辯，惟依原告前述
    其簽發系爭本票之原因為「應被告要求簽發系爭本票擔保本
    事件之借款」等語（見本院卷第26頁），已如前述，則本件
    原告之真意為擔保借款返還而簽發系爭本票，原告自仍以擔
    保上開借款為原因關係負系爭本票上發票人之付款責任，從
    而，原告自不得主張系爭本票債權不存在。
㈢、倘原告簽發系爭本票作為兩造間借款債權之擔保，原告向被
    告之借款金額為若干？原告是否已清償前揭借款債務？經被
    告清償後債務金額為若干？
　1.按自貸與金額中預扣利息，該預扣部分既未實際交付借用人
    ，自不能認為係貸與本金額之一部（本院29年上字第1306號
    判例參照）。故利息先扣之消費借貸，其據以計算利息之本
    金額應以利息預扣後實際交付借用人之金額為準，於約定依
    本金之一定比例支付違約金者，其據以計算違約金之本金額
    ，亦同（最高法院77年度台上字第164號判決意旨可資參照
    ）。
　2.經查，原告於109年、110年向被告借款時，所簽立之系爭約
    定書雖未記載約定利率為若干，然有約定分期清償，以及按
    月每期應清償之金額，依被告所述按月每期所清償之金額中
    ，部分為本金，部分被告雖稱本金以外之部分為手續費，性
    質即為利息甚明。就上開借款，兩造均不爭執，如被告所收
    取之手續費視為利息，系爭借款之利息計算、已清償數額依
    下方式計算（見本院卷第153-155頁、第163-164頁、第167-
    169頁、第211-213頁）：
  ①原告先於109年9月間向被告借款20萬元，兩造約定分50期（
    即4年半，109年9月1日計至113年10月30日止）清償，每月
    清償5,940元（其中本金為4,000元、利息為1,940元），依
    約屆期共計需清償29萬7,000元，以此換算此部分借款利息
    為年利率約為12％。又原告已經清償7期（每期清償本金4000
    元，清償7期，共計清償本金2萬8,000元），借款日期是109
    年9月1日，前兩期部份不計息，故手續費即利息部份從109
    年11月7日開始計算，按照上開利率標準計算結果，原告積
    欠的第一筆借款本金的部份，扣除已清償部分尚欠17萬2,00
    0元（計算式：200,000-28,000=172,000元）。
  ②又原告於110年6月28日再向被告借款35萬元，約定110年6月2
    8日起至114年11月28日止，分54期每期9,065元（本金6,484
    元、利息2,581元），以此換算年利率為8.85%，又因此筆借
    款原告實際交付之借款金額僅有24萬7,330元（含實際匯款
    金額7萬5,330元，扣抵第一筆借款餘本金17萬2,000元部分
    即借新還舊部分，計算式：75,330+172,000=247,330），原
    告就第2筆借款部分，借款當月不計息，自翌月開始起算，
    原告已清償之期數為4期（自110年7月28日至110年10月26日
    止，每月繳納一期），故已清償之本金部分為2萬5,936元【
    6,484元(每期清償本金)×4（期）＝25,936元】扣除已清償部
    分，原告尚欠本金餘額為22萬1,394元(計算式：247,330-25
    ,936=221,394)，又因依兩造約定為每月28日清償一期，原
    告最後清償期數之日期為110年10月，故餘款之利息清償日
    ，應自翌月之110年11月28日起算，遲延利息則自110年11月
    29日起算（參見本院卷第213頁），準此，原告尚積欠之借
    款金額應為22萬1,394元及自110年11月29日起至清償日止，
    按週年利率8.85％計算之利息。
  ③依前所述，原告簽發系爭本票作為兩造間借款債權之擔保，
    原告向被告借款金額有2筆第一筆為20萬元、第二筆為24萬7
    ,330元，第一筆借款本金部分扣除原告已清償之2萬8,000元
    及以第二筆借款借新還舊之17萬2,000元後，原告業已清償
    完畢，至於第二筆借款部分，扣除原告已清償之本金2萬5,9
    36元，本金部分尚欠22萬1,394元，利息部分則尚欠自110年
    11月28日起按週年利率8.85％計算之利息，則系爭本票債權
    於超過22萬1,394元及自110年11月29日起至清償日止，按週
    年利率8.85％計算之利息部分不存在。
五、從而，原告請求：㈠確認被告所持有之系爭本票，對原告之
    本票債權於超過22萬1,394元及自110年11月29日起至清償日
    止，按週年利率8.85％計算之利息部分不存在。㈡確認被告對
    於原告附表二所示之借款債權於超過22萬1,394元及自110年
    11月29日起至清償日止，按週年利率8.85％計算之利息部分
    不存在，為有理由，應予准許，逾此部分之請求則屬無據，
    應予駁回。
六、本件事證已臻明確，兩造其餘攻擊防禦方法，經審核結果，
    均不足以影響判決結果，爰不一一論述，併予敘明。
七、訴訟費用負擔之依據：民事訴訟法第79條。
中　　華　　民　　國　　111 　年　　12　　月　　20　　日
                  高雄簡易庭  法　　　官  林綉君
以上正本係照原本作成。
如不服本判決，應於送達後20日內，向本院提出上訴狀並表明上
訴理由，如於本判決宣示後送達前提起上訴者，應於判決送達後
20日內補提上訴理由書（須附繕本）。
中　　華　　民　　國　　111 　年　　12　　月　　20　　日
      　　　　　　　　　　　　書　記　官  羅崔萍
附表一：
發票人 發票日 到期日 票面金額 原告 110年5月28日 110年9月28日   48萬9,510元 
附表二：
編號 債務人 債權人 借款日期 原告主張借款金額 1 原告 被告 109年9月間    20萬元 2 原告 被告 110年6月28日    35萬元